臺灣新竹地方法院民事判決　八十九年度重訴更字第六號
　　原　　　告　己○○
　　原　　　告　戊○○
　　原　　　告　丙○○
　　原　　　告　甲○○
　　原　　　告　丁○○
　　原　　　告　庚○○
　　被　　　告　乙○○○
　　訴訟代理人　羅秉成律師
　　複　代理人　詹惠芬律師
右當事人間租佃爭議事件，本院於民國九十三年四月二十七日辯論終結，判決如左：
    主    文
被告應將坐落苗栗縣苑裡鎮○○段第四○七地號如附圖所示暫編地號「四○七—Ａ○○一」部分面積一○點三○平方公尺，及同地段第三一四地號如附圖所示暫編地號「
三一四」部分面積二一六一點六六平方公尺之土地返還予原告及全體共有人。
確認兩造間就苗栗縣苑裡鎮○○段第四○六、四○七、三一四地號無耕地三七五租約
關係。
被告應分別給付原告如附表一所示金額。
原告其餘之訴駁回。
訴訟費用由被告負擔十分之六，餘由原告己○○、戊○○、甲○○各負擔十分之一，
原告丙○○、丁○○、庚○○各負擔三十分之一。
    事實及理由
甲、程序方面
一、本件原告原為己○○等廿九人，經本院八十六年度重訴字第一三號判決後，僅原
    告己○○、戊○○、丙○○、甲○○、丁○○、庚○○六人上訴，其餘鄭英輝等
    廿三人部分，業已判決確定，故本院僅列己○○、戊○○、丙○○、甲○○、丁○○、庚○○六人為原告。
二、原告原提起預備之訴，先位請求被告返還苗栗縣苑裡鎮○○段第四○六、四○七
    、四○八、三一四地號（以下稱系爭土地）予原告及全體共有人，備位請求給付
    租金（見八十六年度重訴字第一三號卷八十六年三月二十四日起訴狀），嗣經變
    更訴之聲明為請求被告返還系爭土地予原告及其餘共有人，確認兩造間無耕地租
    約關係，及賠償原告無法耕作之農產品損害新台幣（下同）三十七萬一千五百九
    十五元（見本院卷第八四頁、一三○頁），惟請求之基礎事實同一，依民事訴訟
    法第二百五十五條第一項第二款之規定，應予准許。
乙、實體方面
一、原告主張：
（一）系爭土地為原告等人與其餘訴外人所共有，遭被告無權占有數十年，嚴重侵害
      原告之權利，為此訴請確認兩造間就系爭土地無耕地三七五租約關係，並依所
      有物返還請求權，請求被告返還上開土地予原告及其餘共有人。又被告占有原
      告之土地，致原告無法使用，受有損害，併請求被告賠償原告無法耕作之農產
      品損害。
（二）對被告抗辯之陳述：
      (1)被告雖辯稱系爭土地係訴外人鄭金生出租予訴外人張來，並訂有耕地租約，
        嗣張來死亡，由其子即訴外人張文昌繼續向訴外人鄭金生承租，嗣訴外人張
        文昌死亡後，其承租權由被告繼承，並提出繳納訴外人鄭金生之妻鄭陳月霞
        出具之租金收據一份為證，惟訴外人鄭金生僅為共有人之一，原告等並未授
        權訴外人鄭金生管理系爭土地，亦不知訴外人鄭金生出租系爭土地之情事，
        縱認訴外人鄭金生確與張文昌訂立耕地租約，對其餘共有人亦不生效力。
      (2)被告提出之田賦繳納通知單雖載明訴外人鄭金生為「管理人或代繳義務人」
        ，惟此係因土地共有人浩繁，苗栗縣稅捐處未及詳察，即任意以共有人中一
        人為課徵田賦對象，為行政上權宜記載，不足以該記載即推定訴外人鄭金生
        為系爭土地之管理人。
  並聲明：(1)被告應將坐落苗栗縣苑裡鎮○○段第四○六、四○七、四○八、三一四
  地號土地全部返還予原告及全體共有人。(2)確認兩造間就前開土地無三七五租約關
  係。(3)被告應給付原告新台幣三十七萬一千五百九十五元。
二、被告抗辯：
（一）第四○八地號土地應有部分一六○分之一三九，業經公告徵收（見二審卷第九
      十二頁以下），原告中僅丙○○、甲○○、丁○○、庚○○就土地有持分，其
      等之持分均已徵收，原告等自非土地所有權人，其為返還土地之請求，並無理
      由，且土地已經圍隔，被告並無占用之事實。
（二）被告之被繼承人張文昌原向鄭金生承租系爭四筆土地面積合計０．二四七九九
      三甲，訂有耕地三七五租約，每次租期屆滿均有續訂租約，嗣因訴外人張文昌
      死亡，由被告單獨繼承承租權，故於八十五年五月間提出變更租約登記之申請
      ，未料遭原告等人否認耕地租約存在，經調處不成，乃移送本院。惟原告於八
      十六年三月二十四日起訴狀中業已自認：「經查，坐落苗栗縣苑裡鎮○○段第
      三一四號、第四０六號、第四０七號、第四０八號土地為上訴人等所共有（按
      即系爭土地）．．。系爭土地前為訴外人張來所承租，嗣張來死亡，由其子即
      被告之夫張文昌繼續耕作，惟其四十餘年來，始終未曾向耕地出租人即原告等
      給付租金．．．」等語，足證系爭耕地出租予被告之被繼承人張文昌屬實，原
      告事後否認，為自認之撤銷，須證明與事實不符且係出於錯誤而自認者，始得
      為之（民事訴訟法第二百七十九條第三項），又依證人鄭洽榮八十九年三月十
      六日證述稱，其母鄭陳月霞前去收租金時，被告稱其母親沒有名字，不能收租
      金等語，足認訴外人鄭金生與被告間確有租約，否則鄭陳月霞焉有向被告收取
      租金之舉？
（三）分別共有人之一人或數人，擅行出賣共有物，係屬債權行為，出賣人僅負有交
      付其物並移轉所有權之義務，並不因此引起買賣標的物所有權之變動，故不以
      出賣人對標的物有處分權為必要，同理，在債權相對性下，為出租同意之部分
      共有人，自應受契約效力之拘束，原告等既已承認有出租系爭土地並交付被告
      耕作之事實，自無主張契約無效，請求返還土地之餘地。又訴外人鄭金生為系
      爭土地之管理人，有田賦通知單之登載為證，該通知書屬公文書，依法應推定
      為真正。
（四）被告已將八十五年之前之租金付清，原告以被告欠租達二年以上為由終止租約
      ，並非有理，且被告縱令欠租，原告未依民法第四百四十一條規定定期催告，
      亦難發生租約終止之效力。
（五）原告主張之損害賠償計算之數額及方式，被告均有爭執，且未扣除成本，不足
      採取。
    並聲明：(1)請求駁回原告之訴。(2)第一審及發回更審前第二審訴訟費用由原告負
    擔。
三、得心證之理由
（一）經查，原告主張其為坐落苗栗縣苑裡鎮○○段第四○六、四○七、三一四地號
      之共有人，應有部分如附表一所示，業據提出土地登記簿謄本在卷可稽（見本
      院卷第一七二頁以下）。又原告主張被告占有使用四○七地號如附圖所示暫編
      地號「四○七—Ａ○○一」部分面積一○點三○平方公尺，及同地段第三一四
      地號如附圖所示暫編地號「三一四」部分面積二一六一點六六平方公尺之土地
      等情，亦經高等法院囑託地政人員到場依兩造指界測量屬實，有複丈成果圖一
      份可按（見二審卷第七八頁）。
（二）按民事訴訟法第二百四十七條第一項規定：「確認法律關係之訴，非原告有即
      受確認判決之法律上利益者，不得提起之」，所謂即受確認判決之法律上利益
      ，須因法律關係之存否不明確，致原告在私法上之地位有受侵害之危險，而此
      項危險得以對於被告之確認判決除去之者，始為存在，最高法院二十七年上字
      第三一六號著有判例。經查，苗栗縣苑裡鎮○○段第四○八地號僅丙○○、甲○○、丁○○、庚○○享有土地有持分，其等之持分均已徵收（見二審卷第九
      二頁以下土地登記簿謄本），原告等非土地所有權人，其請求確認兩造間就四
      ○八地號無耕地三七五租約關係，難認有即受確認判決之法律上利益，自非正
      當，又被告雖未占有使用四○六地號土地（見複丈成果圖所示），惟如兩造間
      就四○六地號如有耕地三七五租約關係，原告即負有交付土地予被告即承租人
      之義務，故就原告訴請確認四○六地號耕地三七五租約關係不存在部分，仍應
      認有即受確認判決之法律上利益，至於原告請求被告返還四○六地號，則非有
      理。
（三）就兩造爭執訴外人鄭金生與訴外人張文昌所訂耕地三七五租約是否有效，及被
      告有無占有使用系爭土地之正當權源之事實，被告雖主張系爭土地係由共有人
      兼管理人鄭金生出租予訴外人張文昌，而被告係繼承訴外人張文昌之承租權云
      云，並提出租金收據及田賦繳納通知書各一份為憑，惟查：系爭土地係四十五
      年間由訴外人鄭金生與訴外人張文昌訂立興隆字第一二號耕地租約，出租予訴
      外人張文昌耕作，而當時訴外人鄭金生僅為共有人之一，為兩造所不爭執（舊
      土地登記簿謄本見二審卷第一二五頁以下），而經本院向苗栗縣苑裡鎮公所調
      閱最初申辦租約登記之資料，訴外人鄭金生於辦理租約登記時，並未提出其他
      共有人之授權同意書等文件（見本院卷第一○六至一○八頁），又被告雖提出
      六十六年度第二期田賦繳納通知單一份（見原一審卷第一七七之二頁），其上
      載明管理人或代繳義務人為鄭金生，並主張訴外人鄭金生為系爭土地之管理人
      ，有出租權限云云，惟經本院函詢苗栗縣稅捐稽徵處有關訴外人鄭金生之身分
      ，究為管理人或代繳義務人，該處函覆稱因已逾保存年限，無資料可資提供，
      有該處九十二年二月二十七日苗稅財字第○九二二○○五一九四號函文一份可
      稽（見本院卷第一一四頁），尚無從認定被告主張訴外人鄭金生為系爭土地之
      管理人之事實為真實。被告雖又辯稱原告已於八十六年三月二十四日起訴狀（
      見原一審卷第一○八頁反面）中自認系爭土地出租予被告之被繼承人張文昌之
      事實，不容事後否認云云，惟查，原告等於苗栗縣政府調處時即已明確表示從
      未收到租金，係收受被告申請租約承租人名義變更登記，始知系爭土地為三七
      租約耕地，對被告所提出之租金收據無法查證真偽，無法承認租約等情（見原
      一審卷第六頁耕地租佃委員會調處筆錄），於本院八十六年三月十一日、同月
      二十五日言詞辯論時亦一再陳稱不知有訂立租約之事，且自原告八十六年三月
      二十四日起訴狀前後文義觀之，其真意應在主張從未收到被告所繳之租金，而
      非自認系爭土地出租予訴外人張文昌之事實，被告上開辯解尚不足採信。
（四）按民法第八百二十條第一項規定：「共有物，除契約另有訂定外，由共有人共
      同管理之」。又民法第八百十八條所稱各共有人，按其應有部分，對於共有物
      之全部，有使用、收益之權者，係指各共有人得就共有物全部，於無害他共有
      人之權利限度內，按其應有部分行使用益權而言。共有土地之出租屬共有物之
      管理行為，依民法第八百二十條第一項規定，除契約另有訂定外，由共有人全
      體共同為之，如共有人未經其他共有人全體同意，擅將共有土地出租予他人，
      對其他共有人不生效力，有最高法院八十六年度台上字第三○二○號判決可資
      參見。訴外人鄭金生既非系爭土地之管理人，亦未得其他共有人之授權，其縱
      與訴外人張文昌訂立耕地三七五租約，對其餘共有人亦不生效力，原告等自得
      主張租約無效。從而，被告占有四○七、三一四地號，即無合法權源。按民法
      第七百六十七條規定：「所有人對於無權占有或侵奪其所有物者，得請求返還
      之。對於妨害其所有權者，得請求除去之。有妨害其所有權之虞者，得請求防
      止之」；同法第八百二十一條規定：「各共有人對於第三人，得就共有物之全
      部為本於所有權之請求。但回復共有物之請求，僅得為共有人全體之利益為之
      」。故原告訴請確認兩造間就四○六、四○七、三一四地號無耕地三七五租約
      關係，並本於物上請求權，訴請被告將坐落四○七地號面積一○點三○平方公
      尺及三一四地號面積二一六一點六六平方公尺之土地返還予原告及全體共有人
      ，即屬正當，超過部分之土地，被告並未占用，原告訴請返還，則非正當，應
      予駁回。
（五）又按因故意或過失，不法侵害他人之權利者，負損害賠償責任，民法第一百八
      十四條第一項前段定有明文。被告無權占有原告共有之土地，致原告無法耕作
      ，受有損害，自得請求損害賠償，原告請求起訴前五年內可收獲之農作物損害
      ，自屬正當。經查，四○七地號及三一四地號均為九等則，依台灣省各縣市局
      私有耕地田正產物收獲總量標準表（見本院卷第一六九頁）所載，九等則耕地
      每甲每年收穫量為七七九○台斤，而政府收購公糧稻穀計劃收購價格每公斤為
      二十一元（即每台斤十二．六元，見本院卷第一一二頁苗栗縣苑裡鎮農會九年
      二月二十六日函文），故四○七地號使用面積每年可收穫稻穀價額為一百零四
      元，五年為五百二十元；三一四地號使用面積每年可收穫稻穀價額為二萬一千
      八百七十六元，五年為十萬九千三百八十元（計算方式如附表二）。而原告六
      人為土地之共有人，僅得請求其等應有部分所換算之損害賠償金額如附表一所
      示，尚不得請求其餘共有人按應有部分所得之損害賠償，故原告請求之金額逾
      附表一所示部分，則非正當。
（六）綜上，原告本於所有物返還請求權及侵權行為之法律關係，請求被告將坐落苗
      栗縣苑裡鎮○○段第四○七地號面積一○點三○平方公尺，及三一四地號面積
      二一六一點六六平方公尺，位置如附圖所示之土地返還予原告及全體共有人；
      並確認兩造間就四○六、四○七、三一四地號土地無耕地三七五租約關係；及
      被告應給付原告如附表一所示金額之損害賠償，為有理由，應予准許，逾此部
      分，則無理由，應予駁回。
（七）因本案事證已臻明確，兩造其餘主張陳述及所提之證據，核與判決之結果不生
      影響，毋庸再予一一論述，附此敘明。
四、訴訟費用負擔之依據：民事訴訟法第七十九條。
中　　　華　　　民　　　國　　九十三　　年　　　五　　　月　　 十九 　　日
                                  臺灣新竹地方法院民事第二庭
~B法　　　官　彭洪英
右為正本係照原本作成。
如對本判決上訴，須於判決送達後廿日內向本院提出上訴狀。
~B法院書記官　吳美雲
中　　　華　　　民　　　國　　九十三　　年　　　五　　　月　　 十九 　　日
~F0
~T48
 附表一：原告應有部分及得請求之損害賠償金額
┌─────┬───────────┬───────────┬────────────┐
│  姓  名  │三一四地號應有部分    │  四○七地號應有部分  │得請求損害賠償之金額（元│
│          │                      │                      │以下均四捨五入）        │
├─────┼───────────┼───────────┼────────────┤
│  己○○  │一六○○分之一○○    │  無                  │六千八百三十六元        │
│          │                      │                      │109380×100 ／1600＝6836│
│          │                      │                      │元                      │
├─────┼───────────┼───────────┼────────────┤
│  戊○○  │一六○○分之一○○    │  無                  │六千八百三十六元        │
│          │                      │                      │109380×100／1600＝6836 │
│          │                      │                      │元                      │
├─────┼───────────┼───────────┼────────────┤
│  丙○○  │一六○○分之一二      │  一六○○分之一二    │八百二十四元            │
│          │                      │                      │（109380＋520）×12／160│
│          │                      │                      │0＝824元                │
├─────┼───────────┼───────────┼────────────┤
│  甲○○  │四○分之三            │  四○分之三          │八千二百四十三元        │
│          │                      │                      │（109380＋520）×3／40＝│
│          │                      │                      │8243元                  │
├─────┼───────────┼───────────┼────────────┤
│  丁○○  │一六○○分之一二      │  一六○○分之一二    │八百二十四元            │
│          │                      │                      │（109380＋520）×12／160│
│          │                      │                      │0＝824元                │
├─────┼───────────┼───────────┼────────────┤
│  庚○○  │四○○分之三          │  四○○分之三        │八百二十四元            │
│          │                      │                      │（109380＋520）×3／400 │
│          │                      │                      │＝824元                 │
└─────┴───────────┴───────────┴────────────┘
~F0
~T48
 附表二：四○七地號、三一四地號收穫量計算方式（一甲＝○．0000000公頃）
┌────────────────────────────────────────────┐
│  四○七地號    使用面積為一○．三平方公尺換算為○．○○一○六二甲。                    │
│                全年收穫量為八．二七台斤（7790×0.001062＝8.27）。                      │
│                收購價為一百零四元（8.27×12.6＝104元，元以下四捨五入）                 │
├────────────────────────────────────────────┤
│  三一四地號    使用面積為二一六一．六六平方公尺換算為○．0000000甲。            │
│                全年收穫量為一七三六．一六台斤（7790×0.0000000＝1736.16）。            │
│                收購價為二萬一千八百七十六元（1736.16×12.6＝21876元，元以下四捨五入）  │
└────────────────────────────────────────────┘
